臺灣屏東地方法院民事判決　　　　　　110年度潮簡字第688號
原　　　告　陳香菱　

訴訟代理人　吳澄潔律師
被　　　告　邱俊榮　
訴訟代理人　李俊賢律師
複代理人　　劉怡廷律師
追加被　告　財政部國有財產署

法定代理人　曾國基　
訴訟代理人　林秀娟　
複代理人　　楊芯容　
上列當事人間請求確認通行權存在事件，本院於110年11月15日
言詞辯論終結，判決如下：
  主      文
確認原告就被告邱俊榮所有坐落屏東縣○○鄉○○段0000地號土
地，如屏東縣潮州地政事務所鑑測日期109年5月11日之複丈成果
圖所示編號1387⑴面積143.31平方公尺，追加被告財政部國有財
產署所有坐落同段1388地號如上圖所示編號1388(1)面積13.52平
方公尺之土地有通行權存在。
被告等應容忍原告於上開所示通行土地範圍內開設道路，且不得
為任何禁止、妨礙原告通行之行為。被告邱俊榮應將如上開通行
範圍內農作物、圍籬拆除。
訴訟費用由原告負擔。
本判決第二項得假執行。但被告邱俊榮以新台幣186,303元為原
告預供擔保，得免為假執行。
    事實及理由
壹、程序部分：
    按「訴訟標的之價額，由法院核定；核定訴訟標的之價額，
    以起訴時之交易價額為準；無交易價額者，以原告就訴訟標
    的所有之利益為準。」民事訴訟法第77條之1條1、2項定有
    明文。又按鄰地通行權之行使，在土地所有人方面，為其所
    有權之擴張，在鄰地所有人方面，其所有權則因而受限制，
    參照民事訴訟法第77條之5規定之法意，鄰地通行權訴訟標
    的之價額，如主張通行權之人為原告，應以其土地因通行鄰
    地所增價額為準（最高法院78年台抗字第355號判例意旨參
    照）。查原告訴之聲明第1項請求確認原告對於被告邱俊榮
    所有坐落屏東縣○○鄉○○段0000地號（下稱系爭1387地號
    ）土地，如屏東縣潮州地政事務所土地複丈成果圖（下稱附
    圖1）所示編號1387⑴面積143.31平方公尺及追加被告財政
    部國有財產署所有坐落同段1388地號（下稱系爭1388地號）
    如附圖1所示編號1388(1)面積13.52平方公尺之土地總計
    156.83平方公尺（起訴時預估通行面積約為105平方公尺）
    有通行權存在，並以每平方公尺新臺幣（下同）1,300元（
    即系爭1387、1388地號公告土地現值）計算通行所增加之利
    益，此部分訴訟標的價額經核定為203,879元【計算式：156
    .83平方公尺×1,300元＝203,879元】。被告邱俊榮雖抗辯
    應依最高法院裁定意旨參酌土地登記規則第49條第3項規定
    予以核算訴訟標的價額，然該裁定意旨僅係核算訴訟標的價
    額之方式之一，並非強制規定，是以原告以通行面積陳報其
    所受之利益為何，礙難謂非為法所不許，被告邱俊榮認應依
    上開規定，命原告補繳裁判費，難謂有據。
貳、實體部分：
一、原告主張：
㈠、坐落屏東縣○○鄉○○段0000地號（下稱系爭1394地號）土
    地為原告與他人所共有，原告持分為1/2，與其他共有人分
    管使用系爭1394地號土地南側一半之區域，並於其上種植檳
    榔作物，系爭1394地號土地屬於與公路為適宜聯絡之袋地，
    先前雖以田埂通行，然因鄉村人力缺乏，需靠農耕機具或小
    貨車之載貨方能解決，難再利用先前之田埂而為通行。又系
    爭1394地號土地，需通行被告邱俊榮所有系爭1387地號土地
    及被告財產部國有財產署所有系爭1388地號土地，方可到達
    公路。再者，系爭1394地號土地為農牧用地，對外通行之道
    路寬度，應以現今農業機具及載運肥料、收成作之貨車得予
    利進入之3公尺寬度為準，而所開設之道路，因現場均為農
    牧用地，而為農業使用，下雨易造成積水，故請求開設道路
    ，並以泥土填平、級配鋪設。又系爭通行方案上有被告邱俊
    榮種植之農作物及架設之圍籬，為此請求拆除等語，爰依民
    法第787條、767條、第821條及788條規定，提起本件訴訟。
㈡、並聲明：1、確認原告就被告邱俊榮所有系爭1387地號土地
    ，如附圖1所示編號1387⑴面積143.31平方公尺，追加被告
    財政部國有財產署所有坐落同段1388地號如附圖1所示編號
    1388⑴面積13.52平方公尺之土地有通行權存在。2、被告等
    應容忍原告於上開所示通行土地範圍內開設道路，且不得為
    任何禁止、妨礙原告通行之行為。被告邱俊榮應將如上開通
    行範圍內農作物、圍籬拆除。3、訴訟費用由被告負擔。4、
    願供擔保請准宣告假執行。
㈢、對被告抗辯之陳述：
⑴、原告所有系爭1394地號土地，與東片段1411、1413地號二筆
    土地，並無民法789條規定之適用，按原告所有1394地號土
    地，重測前為新東勢段111地號土地，該土地早在日治時期
    ，即於明治38年11月6日為所有權登記，而東片段1411、141
    3地號土地，重測前為新東勢152-7地號、152-6地號土地，
    均是在民國（下同）54年月1日由新東勢段152地號土地所分
    割而來，而新東勢段152地號土地，則是在日治時期明治42
    年1月26日受理所有權登記，完全與原告所有之系爭1394地
    號（舊：新東勢段地號）無關，換言之，1394地號與東片段
    1411、1413地號土地完全沒有土地一部之讓與或分割，或是
    土地同屬於一人所有而讓與一部或同時分別讓人之情況，且
    依舊地籍所示，系爭1394地號（新東勢段111地號土地）自
    始即是袋地，與鄰近其他土地無關。
⑵、原告就系爭1394地號土地有2分之1之持分權利，早在原告之
    前手鍾松枝即83年左右即與另一共有人李智勇成立口頭分管
    協議，並沿用該分管部分之土地迄今。再者，原告現擬機械
    化及運用車輛載運系爭土地內之農作出產物，而由本件通行
    方案之出口至原告之住家或是檳榔之集貨場均有相當之距離
    ，不可能以人力推車加以運送。
二、被告抗辯：
㈠、被告邱俊榮部分：
⑴、系爭1394地號土地可經由坐落「屏東縣○○鄉○○段0000○
    0000○0000地號土地」東側與坐落「屏東縣○○鄉○○段
    0000○0000○0000○0000地號土地」西側間如附圖2之道路
    （下稱系爭道路），與屏東縣內埔鄉東片村大同路四段東金
    巷之公路（下稱「系爭公路」）聯絡，系爭1394地號土地與
    系爭公路間，有適宜之聯絡，且距離僅40公尺而已，且數十
    年來，系爭1394地號土地所種植之檳榔作物，均係經由系爭
    道路運至系爭公路；運載方式，亦與其餘檳榔農作者同，即
    以機車、手推車載運，原告以此方式通行，其用益狀態並無
    增添不利益。現原告因貪圖系爭1394地號土地與屏東縣內埔
    鄉西銀巷間之便利通行，竟罔顧上開多年使用慣行訴請確認
    對於系爭1387地號土地有通行權存在，顯然係為求與公路有
    最近之聯絡或便利之通行，而提起訴訟，顯無足取。
⑵、原告請求通行系爭1387地號土地，將使被告受有檳榔樹拆除
    之鉅損、戕害被告對於系爭1387地號土地之用益權，況依「
    行政院農業委員會108-110年檳榔廢園及轉作作業規範」，
    為維護國民健康、輔導檳榔廢園及轉作、達縮減檳榔種植面
    積目標，乃屬為保障國民健康之公益而對於土地經濟利用之
    重要政策。準此，設若准許原告為其個人之檳榔農作而確認
    本件通行權存在並准許開設道路，則亦與近年來我國為保障
    國民健康之重要公益所定之檳榔廢園及轉作政策，有所扞格
    。
⑶、再者，原告應提出分管契約，以證明其有權使用系爭1394地
    號土地之南側。又依原告種植之檳榔樹數量，數趟單輪車或
    機車即可載運完畢，縱使假設准予開路，依原告土地上種植
    檳榔間之距離以觀，亦不可能任由貨車在田間行駛，且自原
    告之土地西側往西至西銀巷間之距離，僅區區數公尺，增加
    原告之利益微薄，卻嚴重侵害被告對於土地之所有權，原告
    顯無開設道路之必要。
⑷、系爭1394地號土地與同地段1411地號土地、1413地號土地於
    44年12月26日皆為訴外人李福全、訴外人李壁輝，復於59年
    4月24日訴外人李壁輝死亡後，並於60年1月11日由訴外人李
    壁輝之繼承人即訴外人李智能、訴外人李智勇為繼承登記，
    而與訴外人李福全共有，嗣後，訴外人李福全於63年3月24
    日死亡後，並於64年4月21日由訴外人李福全之繼承人即訴
    外人李徐章妹為繼承登記，而與訴外人李智能、訴外人李智
    勇共有，因此，系爭1394地號土地與同地段1411地號土地、
    1413地號土地確實曾屬相同數人共有，而有民法第789條之
    適用，原告應僅得通行同地段1411地號土地、1413地號土地
    ，原告主張通行被告所有系爭1387地號土地，顯無理由。
⑸、並聲明：原告之訴駁回。訴訟費用由原告負擔。願供擔保請
    准宣告免為假執行。
㈡、財政部國有財產署部分：
⑴、系爭1394地號土地重測前為新東勢段111地號，系爭1394地
    號土地於36年5月6日為李德郎所有，於40年3月13日贈與李
    福全、李壁玉、李壁輝（權利範圍各3分之一），於44年12
    月27日辦理共有物分割為李福全、李壁輝共有（權利範圍各
    2分之1），嗣於60年1月11日由李智能、李智勇繼承取得李
    壁輝所有權利範圍2分之1部分，於64年4月21日由李徐章妹
    繼承取得李福全所有權利範圍2分之1部分，而67年8月24日
    辦理交換由李徐章妹、李智勇取得所有權利範圍2分之1、4
    分之2，再於83年9月21日由鍾松枝買賣取得李徐章妹所有權
    利範圍2分之1部分，末100年12月2日由原告贈與取得鍾松枝
    所有權利範圍分之1部分，與李智勇共有權利範圍各2分之1
    。而東片段1411、1413地號等2筆土地重測前為新東勢段152
    -7、152-6地號，該2筆土地曾於36年8月20日、36年8月25日
    分割轉載由李福全、原告所有李壁輝取得（權利範圍各2分
    之1)，嗣於60年1月11日由李智能、李智勇繼承取得李壁輝
    所有權利範圍2分之1部分，於64年4月21日由李徐章妹繼承
    取得李福全所有權利範圍2分之1部分，再於66年4月2日、66
    年4月1日辦理交換分別由李智勇、李智能取得東片段1411地
    號土地、李徐章妹取得東片段1413地號土地。顯見系爭1394
    地號土地與同段1411、1413地號地係土地均曾為李福全、李
    壁輝、李徐章妹、李智能所有，同時目前系爭1394地號土地
    為原告與李智勇共有，是原告所有系爭1394地號土地與毗鄰
    同段1411、1413地號等2筆土地有民法第789條之適用，即系
    爭1394地號土地與同段1411、1413地號土地存有讓與關係，
    且曾為同一人所有，而現況同段1411、1413地號等筆土地東
    側均已臨路，則原告應藉由讓與前之同段1411、1413地號等
    2筆土地通行至公路。
⑵、若法院認為本件無民法第789條之適用，原告可向被告申請
    通行等語。
⑶、並聲明：原告之訴駁回。
三、按確認法律關係成立或不成立之訴，非原告有即受確認判決
    之法律上利益者，不得提起之，民事訴訟法第247 條定有明
    文。又所謂即受確認判決之法律上利益，係指法律關係之存
    否不明確，原告主觀上認其在法律上之地位有不安之狀態存
    在，且此種不安之狀態，能以確認判決將之除去者而言（最
    高法院52年台上字第1240號判例參照）。查本件原告主張其
    所有系爭1394地號土地為袋地，就被告邱俊榮所有系爭1387
    地號土地及被告財政部國有財產署所有系爭1388地號土地有
    通行權存在，但均為被告所否認，則原告所主張袋地通行權
    之法律關係存否不明確，在法律上地位有不安之狀態存在，
    且此種不安狀態，能以確認判決將之除去，原告自有即受確
    認判決之法律上利益，而得提起本件確認之訴，合先敘明。
四、法院之判斷：
㈠、原告主張系爭1394地號土地為其與他人共有，為農牧用地等
    情，業據其提出土地登記第一類謄本為證（見本院卷第9頁
    ），且為被告所不爭執，就此部分之事實，足信為真正。又
    原告主張其分管之位置位於系爭1394地號土地之南側，業據
    其提出證明書為證（見本院卷第138至139頁），堪信為真正
    。
㈡、原告系爭1394地號土地為袋地：
    原告主張系爭1394地號土地週圍均為土地所圍繞，並無與公
    路為適宜之聯絡等情，業據本院會同屏東縣潮州地政事務所
    至現場勘驗屬實，此有勘驗筆錄及照片在卷可稽（見本院卷
    第40至45頁），被告邱俊榮雖辯稱系爭1394地號土地，可經
    由如附圖2所示之道路連接系爭公路（即本院卷第25頁橘色
    部分），惟系爭道路之現況為水溝旁約1米寬之路面，此有
    照片可稽（見本院卷第44頁），該道路顯非公路，被告邱俊
    榮持此謂原告系爭1394地號土地非袋地，難謂有據。
㈢、系爭1394地號土地與東片段1411地號、1413地號並無民法第
    789條之適用：
⑴、按因土地一部之讓與或分割，而與公路無適宜之聯絡，致不
    能為通常使用者，土地所有人因至公路，僅得通行受讓人或
    讓與人或他分割人之所有地。數宗土地同屬於一人所有，讓
    與其一部或同時分別讓與數人，而與公路無適宜之聯絡，致
    不能為通常使用者，亦同，民法第789條第1項定有明文。本
    條規定之主要旨趣在於因土地之一部讓與或分割，致生不通
    公路土地之情形，乃係由土地所有人之任意行為造成之結果
    ，故不能因此使其他鄰地負通行之義務，且土地所有人就因
    此所取得之通行權不必支付報償，準此，本條規定適用要件
    之一，須土地與公路無適宜聯絡之原因，係因土地一部之讓
    與或分割，或數宗土地同一所有人讓與數宗土地一部或同時
    分別讓與數人所造成。
⑵、經查系爭1394地號土地，重測前為新東勢段111地號土地，
    於明治38年11月6日為所有權登記，所有權人為徐文振，徐
    文振過世後為祭祀公徐文振所有，而東片段1411、1413地號
    土地，重測前為新東勢152-7地號、152-6地號土地，於54年
    月1日由新東勢段152地號土地所分割而來，而新東勢段152
    地號土地，則是在明治42年1月26日受理所有權登記，所有
    權人為徐炎生，再轉為徐來發等人，此有屏東縣潮州地政事
    務所110年10月13日屏潮地四字第11030812900號函附之日據
    時期登記簿謄本、人工作業登記簿謄（見本院卷第161、163
    、168頁），是以於土地有為所有權登記時，系爭1394地號
    土地與東片段1411、1413地號土地，並非同一人所有。被告
    等雖均稱系爭1394地號土地與同地段1411地號土地、1413地
    號土地於44年12月26日皆為訴外人李福全、訴外人李壁輝，
    此有上開函附之謄本可稽（見本院卷第158、165、166、159
    、172頁），然此時上開三筆土地雖同屬李福全、李壁輝所
    有，惟系爭1394地號於此時即已為袋地，並非因為嗣後的
    移轉予他人而形成袋地，此有舊地籍圖可稽（見本院卷第13
    7頁），顯已與民法第789條立法意旨，係因土地所有人之任
    意行為致有間。況上開三筆土地同屬李福全、李壁輝所有為
    44年間之情事，嗣後經過多次之轉手，原告於100年方取得
    系爭1394地號土地所有權之2分之1，然竟要受44年間三筆土
    地所有權人同屬數人之情事所拘束，而強行適用民法第789
    條，顯非事理之公，是系爭1394地號土地，一開始有所有權
    登記時，即為袋地，並非因土地所有權人之任意行為致，自
    無民法第789條之適用。
㈣、原告主張之通行方案，為損害最小之方式：    
⑴、按土地因與公路無適宜之聯絡，致不能為通常使用者，土地
    所有人得通行周圍地以至公路，民法第787條第1項定有明文
    。所謂通常使用，應按土地之形狀、面積、地位及其用途定
    之。第按，有通行權之人，應於通行必要之範圍內，擇其周
    圍地損害最少之處所及方法為之，此為民法第787條第2項所
    明定。再按相鄰關係乃基於利益衡量之原理而設，依誠信原
    則，土地所有人不能因求自己之最大便利，致對相鄰土地所
    有人造成逾越必要程度之損害。又鄰地通行權為土地所有權
    之擴張，其目的在解決與公路無適宜聯絡之土地之通行問題
    ，自應限於必要之程度，且應選擇對鄰地損害最少之處所為
    之。再按通行之主要目的不僅專為調和個人所有之利害關係
    ，且在充分發揮袋地之經濟效用，以促進物盡其用之社會整
    體利益，然為所有人容忍義務之設，應於能達成上開社會利
    益之範圍內，儘量與所有人之損害減至最低為必要，合先敘
    明。
⑵、原告系爭1394地號土地為袋地，業如上述，原告主張通行如
    附圖1所示編號1387⑴之方案，係沿著系爭1387地號土地之
    邊界，不會使上開土地產生畸零空間，且上開通行之道路，
    雖有種植檳榔，使得被告邱俊榮種植之面積減少，惟被告邱
    俊榮前亦表示，目前政府的政策是要減少種植檳榔，況其就
    此部分之損失可透過向原告請求償金的方式予以補償。再者
    ，被告財政部國有財產署，認為若本件無民法第789條之適
    用，對於原告通行系爭1388地號土地僅表示原告可經由申請
    通行的方式為之，可認其並未反對原告的通行。至於被告邱
    俊榮雖辯稱原告可經由附圖2之系爭道路而為通行，惟因此
    方案，被告邱俊榮不請求測量，故本院無從得知該方案使用
    之面積為何，況此方案係在水溝旁，寬度僅有1米多，若要
    達到足供通常通行之使用，需要約3米，則是否使用到水溝
    而有架設板橋的問題，或是使用到鄰地之面積為何，均不得
    而知，則其損害是否較原告現主張通行的方式為小，本院無
    從審認。綜上所述，本院認如附圖1所示編號1387⑴、1388
    ⑴之通行方案，為損害最小。
⑶、另被告邱俊榮辯稱，原告若僅係為供載運農作物，無需為3
    公尺寬的道路云云，惟依現今農村社會的老化，對於農事多
    需仰賴機械，及小貨車的載運，而以現今小貨車的寬度約為
    2公尺多，3公尺寬的道路，方足供使用，是被告邱俊榮辯稱
    無需3公尺寬的道路，難謂有據。
㈤、被告應容忍原告通行，並得於通行道路上鋪設道路通行：
    按有通行權人於必要時，得開設道路。民法第788條第1項前
    段規定甚明。又土地所有人取得袋地通行權，通行地所有人
    均有容忍其通行之義務，其目的係使土地與公路有適宜之聯
    絡，而得為通常之使用。故倘妨阻土地與公路適宜之聯絡，
    或為其他妨害，致不能為通常之使用者，通行權人自得請求
    予以禁止妨害通行之行為。原告對被告邱俊榮、國有財產署
    就如附圖1編號1387⑴、1388(1)部分有通行權存在，業經認
    定如前，而依上開土地現均為農地，原告主張鋪設的方式是
    以泥土、級配鋪設，並未改變農地的現況，是揆諸前開意旨
    ，原告主張被告等應容忍原告在上開通行路線土地範圍內鋪
    設道路通行，且不得為任何禁止、妨礙原告通行之行為亦屬
    有據。
㈥、被告邱俊榮應除去通行範圍內之地上物：
    按民法第787條第1項前段規定之目的乃使土地與公路有適宜
    之聯絡，而得為通常之使用，故妨阻土地與公路適宜之聯絡
    ，致不能為通常之使用者，土地所有人得請求除去之，所妨
    阻者，不限於周圍地上，即在公路上亦然，始能貫徹該條規
    定之目的（最高法院88年度台上字第2864號判決意旨參照）
    。是以鄰地通行權之行使，在土地所有人方面，為其所有權
    之擴張，在鄰地所有人方面，其所有權則因而受限制（最高
    法院78年度台抗字第355號判決意旨參照）。原告對於被告
    邱俊榮所有之系爭1387地號土地如附圖一所示之編號1387(
    1)之範圍內有通行權存在，然因被告邱俊榮在其上搭建有圍
    籬及種植農作物，有妨阻土地與公路適宜聯絡之情形，業經
    本院勘驗現場確認屬實，復有前開勘驗筆錄所附照片可稽（
    見本院卷第43頁）是原告請求被告邱俊榮應將如附圖1之編
    號1387(1)通行範圍內之地上物除去，並容忍原告在有通行
    權範圍之土地內通行，且不得設置地上物及妨害原告通行之
    行為，始能貫徹民法第787條規定之目的，故原告於此主張
    ，為有理由，應予准許。
五、本判決主文第1 項雖係適用簡易訴訟程序所為被告敗訴之判
    決，惟其性質不適於假執行，爰不依職權為假執行之宣告。
    另就如主文第2項所示原告勝訴部分，則依民事訴訟法第389
    條第1項第3款之規定，應職權宣告假執行。並依同法第392
    條第2項規定，依職權宣告被告於預供擔保後，得免為假執
    行
六、本件判決之基礎已臻明確，兩造其餘之攻擊、防禦方法及所
    提之證據，核與判決結果無影響，爰不一一予以論列，併此
    敘明。
七、末按「因下列行為所生之費用，法院得酌量情形，命勝訴之
    當事人負擔其全部或一部：一、勝訴人之行為，非為伸張或
    防衛權利所必要者。二、敗訴人之行為，按當時之訴訟程度
    ，為伸張或防衛權利所必要者」，民事訴訟法第81條定有明
    。查本件原告欲通行如附圖一所示被告所有土地，被告縱不
    同意原告之請求，亦屬防衛其財產權必要之範圍內，若令提
    供土地讓原告通行之被告，再行負擔訴訟費用，恐非事理所
    平，本院爰依上開規定，命勝訴之原告負擔訴訟費用。
八、訴訟費用負擔之依據：民事訴訟法第81條。
中    華    民    國  110    年    11    月    29    日
                   潮州簡易庭     法  官  吳思怡
以上正本係照原本作成。
如不服本判決，應於送達後20日內，向本院提出上訴狀並表明上
訴理由，如於本判決宣示後送達前提起上訴者，應於判決送達後
20日內補提上訴理由書（須附繕本）。如委任律師提起上訴者，
應一併繳納上訴審裁判費。
中    華    民    國  110    年    11    月    29    日
 
                                  書記官  蔡進吉